臺灣高等法院刑事判決               100年度上訴字第2605號
上  訴  人
即  被  告  蔡豐縯原名蔡琨堯.
選任辯護人  蕭銘毅律師
上列上訴人因貪污治罪條例案件，不服臺灣臺北地方法院100年
度訴字第231號，中華民國100年7月28日第一審判決（起訴案號
：臺灣臺北地方法院檢察署99年度偵字第28007號），提起上訴
，本院判決如下：
    主  文
上訴駁回。
    事  實
一、緣蔡豐縯自民國（下同）82年7月8日起，擔任臺灣臺北地方
    法院檢察署法警，依法執行值庭、執行、警衛、解送人犯及
    有關司法警察事務之責，為依法令服務於國家所屬機關之公
    務員。該署內部因出納作業結帳需要，於每日下午5時30分
    以後及例假日期間，其保證金（下稱夜間保證金）及受刑人
    依確定刑事判決所繳納之罰金（下稱夜間罰金），乃依同署
    法警室各項勤務暨執勤要領注意事項第六點第(八)項之規定，
    由法警室勤務中心之值勤法警代為收受，此時勤務中心之值
    勤法警即兼辦出納事務，其所收受之夜間保證金及夜間罰金
    ，乃為勤務中心值勤法警職務上所保管之財物。上開夜間保
    證金之收受流程，暨夜間保證金、夜間罰金、日間保證金之
    送款流程，分別為：先由負責辦保之法警開立訴訟案款通知
    （一式二聯），經內勤檢察官簽名後，將其中一聯交由具保
    人持至同署勤務中心繳款，經值班法警依訴訟案款通知上所
    載之金額收取後，開立訴訟案款臨時收據（一式三聯），其
    中一聯交具保人收執（一聯交承辦股書記官附卷，一聯為存
    根聯），並遂筆將繳款人姓名、股別、案由、被告姓名、金
    額、臨時收據號碼等項，登錄在「臨時經收訴訟案款登記簿
    」內，待當日人犯均處理完畢後，勤務中心值勤法警即清點
    當日所收取之夜間保證金及夜間罰金，再將總金額記載於「
    臨時經收訴訟案款登記簿」內，同時將現金彌封於牛皮紙袋
    中，由當晚值勤之副警長開啟保險箱，值勤法警乃將彌封之
    現金放入保險箱內上鎖。迨隔日上班時間，由同一名值勤法
    警將前晚所收款項之訴訟案款通知及「臨時經收訴訟案款登
    記簿」交由同署為民服務中心7號櫃台之出納人員（該等現
    金並不隨同交付出納人員），出納人員即依該等訴訟案款通
    知所載資料，逐筆登載於電腦中，以製作正式之刑事保證金
    收據（一式五聯），再由出納人員將各項明細填載於出納室
    之送達文件證明簿（其內所載之「月保」代表出納人員於前
    日上班時間所收之刑事保證金，「法保」代表法警室於前日
    所收之夜間保證金，「罰金」代表法警室於前日所收受刑人
    所繳納之夜間罰金），復列印繳款書（繳款書上所列者為「
    月保」加上「法保」之金額，不包含「罰金」），並將前日
    日間所收取之刑事保證金、送達文件證明簿、繳款書交予同
    一名值勤法警，經該法警清點日間刑事保證金之金額無誤後
    ，即於送達文件簿備考欄簽名，並將日間保證金與其前晚所
    收取之夜間保證金及夜間罰金，一併攜往臺灣銀行萬華分行
    代收轉交代理國庫之金融機構。
二、蔡豐縯於98年12月9日下午5時30分許起，在臺灣臺北地方法
    院檢察署法警室勤務中心輪值勤務，並依上述流程收取當日
    夜間保證金及夜間罰金，俟內勤檢察官訊問人犯完畢，經法
    警室負責辦保之法警通知可關帳時，蔡豐縯乃清點當晚其所
    收取之夜間保證金及夜間罰金（總計為新臺幣〈下同〉83萬
    9, 000元，其中夜間保證金23筆─合計80萬5,000元，夜間
    罰金1筆─3萬4,000元），並將總金額填入「臨時經收訴訟
    案款登記簿」當日所登錄最後一筆記錄之末端，復將該等現
    金裝入牛皮紙袋彌封，請當日值勤之副警長郭志道開啟保險
    箱，由蔡豐縯親自將該只牛皮紙袋放入保險箱後上鎖。迨翌
    日（98年12月10日）上午8時至9時間，蔡豐縯將上開彌封現
    金所屬之訴訟案款通知及「臨時經收訴訟案款登記簿」交由
    該署為民服務中心7號櫃台之出納人員楊月華（業經臺灣臺
    北地方法院檢察署檢察官查無犯罪實據而予簽結），楊月華
    即依該等訴訟案款通知單據上所載內容，逐筆登入同署之一
    審辦案系統內，俾以製作正式之保證金收據。惟楊月華誤將
    臺北地檢署呂股承辦被告唐某（真實姓名、年籍詳卷）案件
    之繳款人王某（真實姓名、年籍詳卷）所繳納保證金15 萬
    元，誤繕為5萬元，致其所製作編號刑保字第98003142號刑
    事保證金收據所記載之金額亦誤繕為5萬元，俟電腦系統於
    核算加總時，乃計算出蔡豐縯所收得之金額為70萬5,0000
    元（正確金額應為80萬5,000元）。楊月華於登錄完畢後，
    將各項明細包括「柏保19萬元」（即前日之日間保證金）、
    「法保70萬5仟元」（即前日之夜間保證金─應係「80萬5仟
    元」之誤繕）、「罰1：34000-」（即前日夜間罰金1筆）及
    「現金共92萬9千元整$929000-」（其總金額應係102萬
    9,000元）等項，填入送達文件簿，並列印繳款書，再將前
    日之日間保證金19萬元交予蔡豐縯清點暨簽收無訛後，隨同
    上開送達文件簿及繳款書交由蔡豐縯併同前日所收取之夜間
    保證金、夜間罰金，持往臺灣銀行萬華分行代收。詎蔡豐縯
    發現楊月華就前開被告唐某案件之具保人王某所繳納之保證
    金15萬元，在其所製作編號刑保字第98003142號刑事保證金
    收據上，將金額誤繕為5萬元，電腦系統核算加總時，亦隨
    之將其應送臺灣銀行萬華分行代收之總金額誤算為92萬9,00
    0元（正確金額為102萬9,000元），竟意圖為自己不法所有
    ，於送款至臺灣銀行萬華分行之途中，將其職務上持有之非
    公用私有財物即上開款項中之10萬元，置入其自身口袋內，
    而易持有為所有，侵占入己，僅將餘款92萬9千元送至臺灣
    銀行萬華分行，由該分行行員陳永斌代收。嗣於99年10 月1
    日，臺灣臺北地方法院檢察署呂股書記官發覺該股承辦之上
    開被告唐某案件卷宗內所留存之暫收訴訟案款臨時收據與刑
    事保證金收據所記載金額不符，經報請同署檢察官分案調查
    後，始偵悉上情。蔡豐縯於本案偵查中之99年10月6日，向
    承辦檢察官自白上開犯罪，嗣再以同意由臺灣臺北地方法院
    檢察署代扣其薪資、獎金等收入及自行繳納現金等方式，自
    動繳交其全部所得財物。
三、案經臺灣臺北地方法院檢察署檢察官自動分案偵查起訴。
    理  由
壹、證據能力部分：
一、本案上訴人即被告蔡豐縯（下稱被告）暨其選任辯護人主張
    證人楊月華在檢察官面前之陳述，係被告以外之人於審判外
    之陳述，且未經反對詰問，應無證據能力云云。惟證人楊月
    華在檢察官面前之陳述，均係檢察官依法定程序訊問時所為
    之供證(參見臺灣臺北地方法院檢察署99年度他字第10019號
    偵查卷第55至59頁、第106至107頁、第151至154頁），核無
    何等顯不可信之情況，嗣於原審審理時，證人楊月華更到庭
    接受交互詰問，使被告得以對其偵查中所為之供證行使對質
    詰問權，依刑事訴訟法第159條之1第2項之規定，乃具有證
    據能力，被告暨其選任辯護人就此部分所為指摘，並不足取
    。
二、除上開證人楊月華於偵查中之供證外，本案據以認定被告犯
    罪之下述各項供述證據，公訴人、被告及其選任辯護人均同
    意有證據能力，本院審酌認該等供述證據作成時之情況，並
    無何等違法、不當或顯不可信之情形，倘以之作為本案證據
    ，尚屬適當，爰依刑事訴訟法第159條之5第1項之規定，認
    均有證據能力。
三、本案扣案之臺灣臺北地方法院檢察署98年度12月份刑事保證
    金收據第一聯存根、同署暫收訴訟案款臨時收據、被告出勤
    明細表、同署出納室96年度送達文件證明簿（自96年11月14
    日至99年8月13日）、同署法警室臨時經收訴訟案款登記簿
    、被告公務人員履歷表、證人楊月華公務人員履歷表、同署
    法警室值勤表等物，係該署檢察官為偵辦本案而於署內調取
    扣案者，並無何等違法情事，且與本案犯罪事實具有自然關
    聯性，均應有證據能力。
貳、實體部分：
一、訊據被告矢口否認有侵占職務上持有非公用私有財物犯行，
    辯稱：伊確實未侵吞上開10萬元，檢察官起訴書之記載均屬
    錯誤，係憑空想像，毫無證據云云，被告另提出上訴狀暨答
    辯狀稱：證人楊月華本身無法排除涉案嫌疑，其所為證述不
    無虛偽卸責、誣陷被告之可能，證明力甚低，不足採信，證
    人楊月華依據訴訟案款通知登打刑事保證金收據時，將國字
    金額「壹拾伍萬元」誤繕為「伍萬元」，竟未發現此明顯錯
    誤，嗣逐筆核對「訴訟案款通知」與「臨時經收訴訟案款登
    記簿」之金額時，又未發現此錯誤，迨將各筆款項加總計算
    總金額，再於登載「臨時經收訴訟案款登記簿」當日登錄之
    最後一筆備考欄時，仍未發現「法保70萬5仟」及「罰1：34
    000-」之相加金額，與該欄位旁由被告所記載「合計：捌拾
    萬玖仟元正」之金額不符，上述連續3項重大錯誤，實與
    常情有違，依一般經驗法則推論，足認證人楊月華係故意為
    之；況證人楊月華於本案發生前月餘，亦曾將「罰金：18萬
    2仟元」記載為「8萬2仟元」，當時係值勤法警將現金送至
    臺灣銀行萬華分行，由該分行行員清點現鈔時，始發現有溢
    額現金，當日因證人楊月華所經手之款項僅有「6萬5仟元」
    ，尚不足「10萬元」，始無法以短交10萬元予值勤法警之方
    式，使其經手款項與夜間保證金、夜間罰金合流後，由值勤
    法警含冤背負刑責；另關於「臨時經收訴訟案款登記簿」之
    記載有塗改痕跡部分，該登記簿之正式收據號碼欄位內之數
    字，均係證人楊月華所書寫，而被告所書寫「合計：捌拾
    萬玖仟元正」等文字之「捌」處，既有立可白覆蓋痕跡，其
    正式收據號碼欄位內之「3160」數字，復書寫於「捌」旁邊
    之立可白覆蓋痕跡上，證人楊月華豈有可能視而不見，且未
    核對檢出金額不符，足見證人楊月華係故意以「誤記金額」
    及「短給款項」之方式，由自己中飽私囊，而令值勤法警含
    冤背負侵占刑責云云。
二、經查：
  (一)被告自82年7月8日起迄本案案發時，擔任臺灣臺北地方法院
    檢察署法警，有其公務人員履歷表1份在卷可查，而證人楊
    月華於94年3月1日進入該署擔任三等通譯，復自同年12月25
    日起至99年8月30日止，擔任該署出納人員等節，亦據其供
    證在卷（參見同上偵查卷第55頁），並有其公務人員履歷表
    各1份在卷可稽。按法警執行職務，應恪遵法令，並依照檢
    察署各級有關長官之命令及指揮，辦理送達、調查、逮捕、
    拘提、搜索、警衛、執行、人犯解送、值庭、安全防護及其
    他有關事項，臺灣高等法院檢察署暨所屬各級法院檢察署法
    警執行職務應行注意事項第1點定有明文；又臺灣臺北地方
    法院檢察署法警室勤務中心之值班法警，於每日下午5時30
    分以後及例假日期間，須點收晚間及例假日當事人繳交之罰
    金、保證金，並開立臨時收據給予當事人，待上班日時，至
    為服務中心繳交保證金櫃台開立正式收據後，將其所收受之
    罰金、保證金送繳至中央信託局入國庫，同署法警室各項勤
    務暨執勤要領注意事項第六點第(八)項亦定有明文。綜上，堪
    認被告為依法令服務於國家所屬機關而具有法定職權職務之
    公務員，且其於法警室勤務中心值勤時，負有收取暨保管夜
    間保證金及夜間罰金之職責。
  (二)臺灣臺北地方法院檢察署之夜間保證金，係由負責辦保之法
    警開立訴訟案款通知（一式二聯），經內勤檢察官簽名後，
    將其中一聯交由具保人持至同署勤務中心繳款，經值班法警
    依訴訟案款通知上所載之金額收取後，開立訴訟案款臨時收
    據（一式三聯），其中一聯交具保人收執（一聯交承辦股書
    記官附卷，一聯為存根聯），並遂筆將繳款人姓名、股別、
    案由、被告姓名、金額、臨時收據號碼等項，登錄在「臨時
    經收訴訟案款登記簿」內，待當日人犯均處理完畢後，勤務
    中心值勤法警即清點當日所收取之夜間保證金及夜間罰金，
    再將總金額記載於「臨時經收訴訟案款登記簿」內，同時將
    現金彌封於牛皮紙袋中，由當晚值勤之副警長開啟保險箱，
    值勤法警乃將彌封之現金放入保險箱內上鎖。迨隔日上班時
    間，由同一名值勤法警將前晚所收款項之訴訟案款通知及「
    臨時經收訴訟案款登記簿」交由同署為民服務中心7號櫃台
    之出納人員（該等現金並不隨同交付出納人員），出納人員
    即依該等訴訟案款通知所載資料，逐筆登載於電腦中，以製
    作正式之刑事保證金收據（一式五聯），再由出納人員將各
    項明細填載於出納室之送達文件證明簿（其內所載之「月保
    」代表出納人員於前日上班時間所收之刑事保證金，「法保
    」代表法警室於前日所收之夜間保證金，「罰金」代表法警
    室於前日所收受刑人所繳納之夜間罰金），復列印繳款書（
    繳款書上所列者為「月保」加上「法保」之金額，不包含罰
    金），並將前日日間所收取之刑事保證金、送達文件證明簿
    、繳款書交予同一名值勤法警，經該法警清點日間刑事保證
    金之金額無誤後，即於送達文件簿備考欄簽名，並將日間保
    證金與其前晚所收取之夜間保證金及夜間罰金，一併攜往臺
    灣銀行萬華分行代收轉交代理國庫之金融機構等節，業據被
    告供明在卷（參見同上偵查卷第46至48頁），並經證人楊月
    華於偵查中及原審審理時供證暨證人即同署法警孫祥甯於偵
    查中證述無訛（參見同上偵查卷第56至57頁、第161臸162頁
    ），且有扣案之臺灣臺北地方法院檢察署98年度12月份刑事
    保證金收據第一聯存根、同署暫收訴訟案款臨時收據、同署
    出納室96年度送達文件證明簿（自96年11月14日至99年8月
    13日）、同署法警室臨時經收訴訟案款登記簿可資佐證。綜
    上，堪認臺灣臺北地方法院檢察署之夜間保證金之收受流程
    ，暨夜間保證金、夜間罰金、日間保證金之送款流程，確如
    上述無訛。
  (三)被告於98年12月9日下午5時30分許起，在臺灣臺北地方法院
    檢察署法警室勤務中心輪值勤務，並依上述流程收受當日夜
    間保證金及夜間罰金，俟內勤檢察官訊問人犯完畢，經法警
    室負責辦保之法警通知可關帳時，被告乃清點當晚其所收取
    之夜間保證金及夜間罰金（總計為83萬9,000元，其中夜間
    保證金23筆─合計80萬5,000元，夜間罰金1筆─3萬4,000元
    ），並將總金額填入「臨時經收訴訟案款登記簿」當日所登
    錄最後一筆記錄之末端，復將該等現金裝入牛皮紙袋彌封，
    請當日值勤之副警長郭志道開啟保險箱，由被告親自將該只
    牛皮紙袋放入保險箱後上鎖，翌日（98年12月10日）上午8
    時至9時間，被告將上開彌封現金所所屬之訴訟案款通知及
    「臨時經收訴訟案款登記簿」交由同署為民服務中心7號櫃
    台之出納人員即證人楊月華等節，業據被告供明在卷（參見
    同上偵查卷第46至49頁），且有扣案之臺灣臺北地方法院檢
    察署暫收訴訟案款臨時收據、被告出勤明細表、同署法警室
    臨時經收訴訟案款登記簿、同署法警室值勤表等可資佐證，
    堪認被告此部分供述之情節確與事實相符。又證人楊月華收
    受被告所交付之上開訴訟案款通知及「臨時經收訴訟案款登
    記簿」後，即依該等訴訟案款通知單據上所載內容，逐筆登
    入同署之一審辦案系統內，俾以製作正式之保證金收據，惟
    將臺北地檢署呂股承辦被告唐某案件之繳款人王某所繳納保
    證金15萬元，誤繕打為5萬元，致其所製作編號刑保字第980
    03142號刑事保證金收據所記載之金額亦誤載為5萬元，俟電
    腦系統於核算加總時，乃誤算被告收得之金額為70萬5,0000
    元，證人楊月華於登錄完畢後，乃將各項明細包括「柏保19
    萬元」（即前日之日間保證金）、「法保70萬5仟元」（即
    前日之夜間保證金）、「罰1：34000-」（即前日之夜間罰
    金1筆）及「現金共92萬9千元整$929000-」等項，填入送達
    文件證明簿內，並列印繳款書，再將前日之日間保證金19萬
    元交予蔡豐縯清點暨簽名於送達文件證明簿無訛後，隨同上
    開送達文件證明簿及繳款書交予被告等節，迭據證人楊月華
    於偵查中及原審審理時證述綦詳（參見同上偵查卷第55至59
    頁、第106至107頁、第153頁，原審審理卷第62頁背面至第6
    7頁），並有扣案之臺灣臺北地方法院檢察署98年度12月份
    刑事保證金收據第一聯存根、同署出納室96年度送達文件證
    明簿、同署法警室臨時經收訴訟案款登記簿可資佐證，堪認
    證人楊月華證述之情節確與事實相符。再被告自證人楊月華
    處收受上開日間保證金19萬元、送達文件證明簿及繳款書後
    ，乃併同前日所收取之上開夜間保證金及夜間罰金合計83萬
    9,000元，持往臺灣銀行萬華分行代收，惟於赴該分行之途
    中，將其中10萬元置入其自身口袋內，僅將餘款92萬9千元
    送至臺灣銀行萬華分行，由該分行行員陳永斌代收等節，業
    據被告於偵查中供承在卷（參見臺灣臺北地方法院檢察署99
    年度他字第10019號偵查卷第49頁、第50頁），核與證人楊
    月華證稱確有將上開日間保證金19萬元全數交予被告清點無
    訛等語（參見同上偵查卷第59頁、第107頁），暨證人即臺
    灣銀行萬華分行承辦行員陳永斌於偵查中證稱當時被告送款
    至該分行之際，其繳款單、送款簿及現金之數額相符，並無
    溢額10萬元等語，均屬相符（參見同上偵查卷第68頁、第73
    至74頁），且有卷附臺灣銀行未消帳餘額表影本1紙及扣案
    之臺灣臺北地方法院檢察署98年度12月份刑事保證金收據第
    一聯存根、同署出納室96年度送達文件證明簿、同署法警室
    臨時經收訴訟案款登記簿可資佐證，足認被告此部分自白確
    與事實相符。綜上，被告確有侵占其職務上所持有上開10萬
    元現金之行為，應堪認定。
  (四)被告雖以上情置辯，然依上揭臺灣臺北地方法院檢察署之夜
    間保證金之收受流程暨夜間保證金、夜間罰金、日間保證金
    之送款流程觀之，當時經手本案夜間保證金、夜間罰金、日
    間保證金者，僅有被告與證人楊月華2人，而證人楊月華確
    有將日間保證金19萬元交予被告清點暨簽收無訛一節，除據
    證人楊月華證述明確外，更與被告於偵查中否認本案犯行後
    仍迭次供稱其確有清點及簽收證人楊月華所交付之19萬元等
    語相符（參見同上偵查卷第79頁、第85頁、第86頁），扣案
    之送達文件證明簿亦顯示被告確有簽收該筆款項無誤，且若
    證人楊月華當日交予被告之款項僅係9萬元，而非19萬元，
    兩者數量、重量、手感完全不同，被告清點、收受、持送該
    等款項時竟未發覺其中有異，尤與常情不符，是被告嗣自本
    案即將偵查終結時起所提出證人楊月華僅交付9萬元現金之
    辯解，是否堪予採信，顯非無疑。再本案自形式上觀之，證
    人楊月華固亦有可能涉及犯罪嫌疑，惟經臺灣臺北地方法院
    檢察署檢察官詳為偵查後，認其並無侵占本案10萬元款項之
    動機及可能，亦無與被告共犯本案之情事，上開誤繕僅屬其
    個人疏失，而予簽結，有該簽呈及同署100年2月15日北檢治
    出99他10019字第09573號函各1份在卷可稽（參見同上偵查
    卷第176至181頁）；復觀諸證人楊月華繕打刑事保證金收據
    及核對臨時經收訴訟案款登記簿所憑之上開訴訟案款通知，
    其金額欄內之數字均以國字大寫為之，其中百萬位數係記載
    「零」，拾萬位數記載「壹」、萬位數記載「伍」，仟位數
    記載「零」（參見同上偵查卷第4頁），此等文字非若阿拉
    伯數字簡潔明白，確有易使人發生誤記或誤認之可能，而上
    開百萬位數之「零」、拾萬位數之「壹」與仟位數之「零」
    ，因手寫筆勢之緣故，乍視之下亦有某程度之相似性，更增
    其誤記或誤認之可能性；又當日臨時經收訴訟案款登記簿所
    登錄之最後一筆備考欄內，雖有「法保70萬5仟」及「罰1：
    34000-」之記載（參見同上偵查卷第23頁），惟該等數字並
    非夜間保證金及夜間罰金之直接加總數字，且該等數字位置
    與其左上方由被告所書寫「合計：捌拾萬玖仟元正」之位
    置，並非緊鄰，兩者之間亦存有上述國字大寫數字與阿拉伯
    數字之辦識障礙，是縱令證人楊月華於書寫上述備考欄內容
    之際未能即時檢出兩者金額不一致，或將正式收據號碼欄位
    內之「31 60」數字直接書寫於上開「捌」字旁邊之立可白
    覆蓋痕跡上，亦難逕認其係出於故意所為；再參諸證人楊月
    華於原審審理時證稱該署法警於夜間值班後均急於休息，故
    其通常會配合儘速將資料完成交予法警俾送款，被告則經常
    不斷催促其儘速辦理相關事宜等語（參見原審審理卷第64頁
    背面），益徵證人楊月華確係因一時疏失始發生上開誤繕情
    事，且於核對臨時經收訴訟案款登記簿及登載臨時經收訴訟
    案款登記簿備考欄時，亦因個人疏失而未能及時檢出總金額
    錯誤，其過程中雖有接連發生3次疏失之情形，然肇致該等
    疏失之原因邏輯及背景情況均屬同一，仍難認其間有何違反
    社會常情或經驗法則之情事，亦難認證人楊月華有故意為不
    實登載或侵占本案款項之行為。另證人楊月華於本案發生前
    之98年10月20日，曾將「罰金：18萬2仟元」記載為「8萬2
    仟元」，係值勤法警將現金送至臺灣銀行萬華分行時，始由
    該分行行員發現有溢額現金等情，固經證人即斯時負責送款
    之臺灣臺北地方法院檢察署法警孫祥甯於偵查中證述無訛（
    參見同上偵查卷第162至163頁），且有扣案之送達文件證明
    簿可佐，然該等情況係發生於本案之前月餘，是否得憑以推
    論證人楊月華在本案中亦以相同手法侵占經手款項，已非無
    疑，且當時證人楊月華並無短給經手款項予送款法警之情形
    ，核與被告所質疑以「短給款項」中飽私囊之情形，亦屬有
    別，雖被告再指稱當日係因證人楊月華所經手之款項未達10
    萬元以上，始無法以上述方法侵吞款項云云，然當日既未發
    現證人楊月華有何等侵吞經手款項之可疑異狀，自無從以被
    告主觀上之臆測遽認證人楊月華當日係「欲」侵吞經手款款
    未果，甚至據以推論證人楊月華於本案中如法袍製而侵占上
    開10萬元款項。綜上，被告所辯均不足採，亦不足以動搖本
    案各該積極證據之證明力。
  (五)被告暨其選任辯護人於本院審理時雖另辯稱被告當時係在主
    管詢問之壓力下，誤認將無故短少之10萬元差額補足，即可
    大事化小解決問題，因而向檢察官「自首」，並臨時編出若
    干與事實不符之情節云云。惟依本案檢察官最初於99年10月
    6日偵訊被告之偵訊筆錄所載，檢察官於訊問前即已告知被
    告涉犯貪污治罪條例之罪名（參見同上偵查卷第46、第50頁
    ），被告既自82年7月8日起長期在臺灣臺北地方法院檢察署
    擔任法警職務，自當知悉其所涉及之貪污治罪條例罪嫌，係
    屬罪刑非輕之罪名，且此事非同小可，攸關自身是否承擔重
    罪刑責，在此情況下，縱令被告先前有遭受主管同儕之壓力
    或有補足差額即可解決問題之誤解，亦難認其有「誤」為「
    自首」之情事，況依上開偵訊筆錄所載內容觀之（參見同上
    偵查卷第46至52頁），被告對於其當日經手款項之各該細節
    及流程，暨其如何侵占上開10萬元之情節，均得以具體說明
    及合理交待，而檢察官又無何等不當取供之情事，尤難認被
    告有臨時杜撰不實情節之情形。至斯時被告供稱其將侵占所
    得款項中之6萬元清償當鋪業者葉光弘一節，雖與證人葉光
    弘嗣於原審審理時到庭證稱被告並無1次清償6萬元之紀錄，
    被告係按月匯款3,750元至其郵局帳戶等語不符（參見原審
    審理卷第68頁），惟被告所供之此部分情節，乃屬贓款流向
    之問題，所涉及者非僅被告本人而已，尚可能有其他贓款受
    領人或受益人，甚至可能有不當用途，被告就此部分是否仍
    會完全吐實，自非無疑，況被告所侵占之款項僅為10萬元，
    並非鉅額款項，在客觀上亦難以追查出其確切去向，被告是
    否有必要據實供述，尤有疑問，是縱令被告向檢察官「自首
    」時就此部分情節與實情不符，仍無從執此轉認被告其餘坦
    承犯罪之自白內容均與事實不符。綜上，被告暨其選任辯護
    人就此部分所辯仍不足取，亦不足以動搖本案各該積極證據
    之證明力。
  (六)證人楊月華於原審審理時雖陳稱其嚴重懷疑被告係交付5萬
    元之訴訟案款通知，以致其誤登載為5萬元等語，惟此僅屬
    證人楊月華個人臆測之詞，並無其他客觀事證相佐，自難憑
    以認定本案犯罪事實。又扣案之臨時經收案款登記簿上雖有
    明顯塗改痕跡，且被告自承為其自行多次塗改者，然該處最
    終塗改後所書寫之數字「捌」，並非不正確之數字，被告於
    本院審理時復供稱其係於該登記簿送交證人楊月華前之98年
    12月9日晚間即已塗改完畢等語，此外，復無其他積極事證
    足認被告就此部分有何偽造文書犯嫌，本院爰不就此部分再
    予審究，附此敘明。
  (七)被告暨其選任辯護人雖聲請傳喚證人楊月華到庭作證，以證
    明：證人楊月華處理日、夜間保證金及罰金等之繕打、登
    載及核對等職務流程為何？證人楊月華於案發當天執行日
    、夜間保證金及罰金等之繕打、登載及核對等職務時發生幾
    次錯誤？證人楊月華發生上述錯誤之原因？惟證人楊月華
    於偵查中及原審審理時均已到庭詳細證述上開流程及其發生
    誤繕及疏失之情形及原因，被告暨其選任辯護人關於此部分
    證據調查之聲請，無非就原審業已詳加調查審究過之事項重
    複聲請調查，參諸本案事證已甚明確（詳如上述），本院因
    認已無傳喚證人楊月華到庭作證之必要，爰不予傳喚之，附
    此敘明。
  (八)綜上所述，本案事證已甚明確，被告犯行洵堪認定，應依法
    論科。
三、按臺灣臺北地方法院檢察署所收受之刑事保證金，依行政院
    主計處91年9月16日處會字第091006295號函所示，雖屬歲入
    類，惟於會計科目上均列入保管款科目，亦即該署收受刑事
    保證金時，於會計帳務上「借記歲入結存，貸記保管款」，
    於發還刑事保證金時，即「借記保管款，貸記歲入結存」，
    故性質上應屬該署暫保管具保人所繳交之刑事保證金，並不
    列入國庫歲收，乃屬非公有財物。查被告身為臺灣臺北地方
    法院檢察署之法警，為依法令服務於國家所屬機關而具有法
    定職權職務之公務員，並兼有收受夜間保證金、夜間罰金之
    職務，竟將其職務上所持有之該等款項中之10萬元現金，予
    以侵占入已，核其所為，係犯貪污治罪條例第6條第1項第3
    款之侵占職務上所持有非公用私有財物罪。被告於99年10月
    6日檢察官偵訊時曾自白犯罪，已如上述，且其雖曾於100年
    1月24日偵訊時表示不願意繳交犯罪所得，惟其後於同年月
    27日偵訊時終究表明願意繳交本案全部犯罪所得（參見臺灣
    臺北地方法院檢察署99年度偵字第28007號偵查卷(一)第10頁
    、第68頁），嗣被告亦已確實將其所侵占之財物即現金10
    萬元全部繳回，有其同意書影本、臺灣臺北地方法院檢察署
    行收納款項收據、同署總務科簽呈影本、同署繳納犯罪所得
    通知單、電子支付作業付款清單影本、同署暫收款收入彙計
    表影本、同署發還刑事保證金通知影本、同署發還刑事保證
    金領據收據影本、同署支出傳票影本、同署刑事保證金支出
    彙計表影本在卷可查（參見同上偵查卷(一)第70頁、第71頁、
    第73頁、第76至82頁），核與貪污治罪條例第8條第2項之規
    定相符，爰依該條項規定減輕其刑；至本案檢察官於99年10
    月6日首次偵訊被告時，被告雖表示「自首」犯罪云云（參
    見臺灣臺北地方法院檢察署99年度他字第10019號偵查卷46
    頁），然本案檢察官早於99年10月4日即已分案偵查被告所
    涉之本案犯行，有其簽呈在卷可查（參見同上偵查卷第1至2
    頁），足見被告係於具有偵查犯罪職務之檢察官發覺其犯罪
    後，始向檢察官供承犯行，縱有向檢察官「自首」之舉，亦
    僅係「自白」犯罪，而不符合自首要件，是本案並無適用貪
    污治罪條例第8條第1項規定之餘地。另被告既已全數繳回其
    所侵占之非公用私有財物，自無依貪污治罪條例第10條第1
    項規定諭知將其所得財物追繳並發還被害人之必要。原審以
    被告侵占職務上所持有非公用私有財物犯行事證明確，適用
    貪污治罪條例第6條第1項第3款、第8條第2項、第17條等規
    定，並審酌被告身為臺灣臺北地方法院檢察署之法警，理應
    守法正己，卻利用該署日間出納人員之疏失，侵占檢察官諭
    命當事人交保之夜間保證金，損害偵查機關威信非輕，犯後
    雖一度自承犯罪，未久又一概否認犯行，推稱係他人所為，
    不能認有悔意，量刑原不應輕縱，惟迄已繳還犯罪所得，並
    有前開刑之減輕事由等一切情狀，量處有期徒刑3年，並依
    貪污治罪條例第17條規定，宣告褫奪公權2年，核其認事用
    法，俱無違誤，量刑亦稱妥適，被告上訴意旨仍執前詞否認
    犯罪，為無理由，應予駁回。
據上論斷，應依刑事訴訟法第368條，判決如主文。
本案經檢察官董怡臻到庭執行職務。
中    華    民    國   100    年    11    月    10    日
                  刑事第三庭  審判長法  官  陳博志
                                    法  官  陳如玲
                                    法  官  王屏夏
以上正本證明與原本無異。
如不服本判決，應於收受送達後10日內向本院提出上訴書狀，其
未敘述上訴之理由者並得於提起上訴後10日內向本院補提理由書
（均須按他造當事人之人數附繕本）「切勿逕送上級法院」。
                                    書記官  高麗雯
中    華    民    國   100    年    11    月    11    日
附錄：本案論罪科刑法條全文
貪污治罪條例第6條第1項第3款
有下列行為之一，處 5 年以上有期徒刑，得併科新臺幣 3 千萬
元以下罰金：
一、意圖得利，抑留不發職務上應發之財物者。
二、募集款項或徵用土地、財物，從中舞弊者。
三、竊取或侵占職務上持有之非公用私有器材、財物者。
四、對於主管或監督之事務，明知違背法律、法律授權之法規命
    令、職權命令、自治條例、自治規則、委辦規則或其他對多
    數不特定人民就一般事項所作對外發生法律效果之規定，直
    接或間接圖自己或其他私人不法利益，因而獲得利益者。
五、對於非主管或監督之事務，明知違背法律、法律授權之法規
    命令、職權命令、自治條例、自治規則、委辦規則或其他對
    多數不特定人民就一般事項所作對外發生法律效果之規定，
    利用職權機會或身分圖自己或其他私人不法利益，因而獲得
    利益者。
前項第 1 款至第 3 款之未遂犯罰之。